---
title: "Relações entre Covid/SRAG e poluição"
date: "agosto/2021"
output: html_document
---

```{r setup, include=FALSE}
knitr::opts_chunk$set(echo = FALSE)
library(magrittr)
library(factoextra)
library(cluster)
m_covid <- readr::read_rds("../app/data/modelo_internacoes_covid.rds")
m_srag <- readr::read_rds("../app/data/modelo_internacoes_srag.rds")
# pnud <- readr::read_rds("../data-tidy/pnud.rds")s
km <- readr::read_rds("../data-tidy/km.rds")
da_model <- readr::read_rds("../app/data/da_model.rds")
da_kmedias <- readr::read_rds("../app/data/da_kmedias.rds")
da_clustered <- readr::read_rds("../app/data/da_clustered.rds")
pnud <- abjData::pnud_min %>%
  dplyr::filter(ano == "2010") %>%
  dplyr::mutate(muni_id = stringr::str_sub(muni_id, 1, 6)) %>%
  dplyr::transmute(
    code_muni = muni_id,
    muni_nm,
    uf = uf_sigla
  )
```

## Modelo geral

O modelo proposto é um modelo linear generalizado misto com resposta binomial 
negativa com função de ligação logarítmica. Trata-se de uma generalização do 
modelo Poisson, com uma flexibilização do parâmetro de dispersão, que na 
distribuição Poisson se dá por $Var(X) = E(X) = \lambda$. 

### Variável resposta

A variável considerada como resposta é contagem de internações por Covid-19 por 
município/mês, ou seja, uma variável discreta com suporte no conjunto dos 
inteiros não negativos.

### Variáveis explicativas

Dentre as variáveis explicativas, foram consideradas variáveis relacionadas à 
poluição, precipitação, características dos municípios e, em um segundo momento,
desmatamento. Considerou-se as variáveis município e mês como clusters com 
efeito aleatório, enquanto o restante foi considerado como variáveis de efeito 
fixo.

As seguintes variáveis explicativas foram consideradas no modelo final:

- uf: estado
- pop: população segundo PNUD
- porte: até 25 mil habitantes, entre 25 mil e 100 mil habitantes, mais de 100 
mil habitantes
- pm25: concentração média de material particulado 2.5
- dias acima de 25: número de dias no mês com média de pm25 acima de 
$25 \mu g / m^3$)
- precipitacao: precipitação média
- área desmatada: área desmatada, em km²
- covid-19: casos de Covid-19 registrados

Outras variáveis como a quantidade de focos de calor e a taxa de leitos por 100
mil habitantes também foram consideradas, mas foram descartadas na seleção do
modelo final.

## Resultados

### Internações por Covid
```{r}
summary(m_covid)
```
# Internações por SRAG

```{r}
summary(m_srag)
```


Observa-se que, contraditoriamente, a concentração média de pm2.5 contribui de 
forma negativa na quantidade de internações. Mais especificamente, exponenciando 
o valor da estimativa do efeito de pm25, o aumento de $1 \mu g/m^3$ na
concentração diminui a expectativa de internações em média em cerca de 
`r scales::percent(1-exp(glmmTMB::fixef(m_covid)$cond["pm25"]), .1)` (Covid) e 
`r scales::percent(1-exp(glmmTMB::fixef(m_srag)$cond["pm25"]), .1)` (SRAG), 
fixadas as outras variáveis. 

No processo de seleção das variáveis, notou-se que o efeito de pm2.5 passou a 
ser negativo a partir da inclusão da variável dias acima de 25, o que pode 
indicar que o fator de maior importância está na continuidade da exposição à 
poluição em um patamar elevado, mais do que a concentração por si só.

De fato, o aumento de um dia no mês com concentração média de material 
particulado leva a um aumento na expectativa do número de internações em cerca
de `r scales::percent(exp(glmmTMB::fixef(m_covid)$cond["dias_acima_25"])-1, .1)` para 
Covid e em `r scales::percent(exp(glmmTMB::fixef(m_srag)$cond["dias_acima_25"])-1, .1)`
para SRAG.

O restante dos resultados obtidos segue o que se imaginava de forma intuitiva ou
que foi observado em uma análise exploratória inicial: municípios de menor 
porte possuem uma taxa de internação inferior, o nível de precipitação maior tem
efeito negativo na internação, e municípios no Amazonas tendem a ter mais 
internações, quando fixadas as outras variáveis.

## Estimativas por UF

Considerando as médias mensais por UF, é possível ter uma estimativa da 
quantidade de internações a mais que relacionadas ao aumento da poluição (em 
comparação a um período hipotético com nenhum dia com concentração de material 
particulado acima de $25 \mu g/m^3$). A seguir, seguem as tabelas por UF 
considerando a média de dias no período entre julho e outubro de 2020 e os 
respectivos aumentos no valor esperado de internações por Covid e SRAG.

```{r}
efeitos_covid <- glmmTMB::fixef(m_covid)$cond %>%
  dplyr::bind_rows() %>%
  janitor::clean_names()
efeitos_srag <- glmmTMB::fixef(m_srag)$cond %>%
  dplyr::bind_rows() %>%
  janitor::clean_names()

da_model %>%
  dplyr::filter(dplyr::between(mes, 7, 10)) %>%
  dplyr::group_by(uf) %>%
  dplyr::summarise(media_dias = round(mean(dias_acima_25), 2)) %>% 
  dplyr::mutate(
    pct_internacoes_covid = exp(efeitos_covid$dias_acima_25)^media_dias - 1,
    pct_internacoes_covid = scales::percent(pct_internacoes_covid, .1),
    pct_internacoes_srag = exp(efeitos_srag$dias_acima_25)^media_dias - 1,
    pct_internacoes_srag = scales::percent(pct_internacoes_srag, .1),
    
  ) %>% 
  knitr::kable(col.names = c(
    "UF", "Dias acima de 25", 
    "% a mais de internações (Covid)", 
    "% a mais de internações (SRAG)"
  ))
```



## Agrupamento de municípios

Como os municípios foram considerados como clusters de efeito aleatório no 
modelo de regressão, a interpretação do efeito do município no número de 
internações por SRAG é menos imediata e mais complexa. Como alternativa, foi
proposto fazer um agrupamento por k-médias dos municípios considerando as 
variáveis numéricas com significância não relacionadas à Covid-19, ou seja: 
população, precipitação, área desmatada, concentração de pm 2.5, número de dias
acima de $25 \mu g / m^3$ e área desmatada. Além disso, também foi incluído o 
número de focos de calor.

O k-médias é um algoritmo de classificação iterativo que classifica observações
em um número pré-determinado de clusters considerando a distância (similaridade)
entre as observações. Para determinar o número ideal de grupos, é testado quanto
a divisão em mais clusters traz de ganho em termos de diferenciação entre os 
clusters.

Como no caso dos municípios o interesse é especificamente no período das 
queimadas, os valores usados correspondem às médias das variáveis por mês no 
período de julho a outubro de 2020 por município.

Foram identificados 5 grupos de municípios, cujas medidas (padronizadas) para os 
centroides seguem na tabela abaixo:

```{r}
km$centers %>% 
  knitr::kable()
```
O grupo 4 se destaca por ser o grupo com um perfil de maior vulnerabilidade: 
apresenta maior concentração de pm2.5, mais dias com concentração média acima de
$25 \mu g/m^3$, baixa precipitação e alto índice de desmatamento. Os municípios 
pertencentes a esse grupo também tiverem mais focos de calor no período, em 
comparação aos outros grupos. Os 10 municípios do grupo são:

```{r}
da_clustered %>% 
  dplyr::filter(cluster == 4) %>% 
  knitr::kable()
```

### Agrupamentos alternativos

Outros agrupamentos também foram propostos a partir da inclusão da variável 
desmatamento e da exclusão do número de focos, por exemplo. No caso da inclusão
da área desmatada por município, o cluster obtido anteriormente permanece igual,
enquanto que os agrupamento sem os focos de calor geraram grupos menores de 
municípios para os clusters com alta poluição.

### Com internações e focos

```{r}
da_scaled <- da_kmedias %>%
  tibble::column_to_rownames("code_muni") %>%
  scale()
set.seed(923)
km <- kmeans(da_scaled, centers = 5, nstart = 25)
da_clustered <- da_kmedias %>%
  dplyr::bind_cols(cluster = km$cluster)


```

Medidas dos centroides
```{r}
km$centers %>% 
  dplyr::as_tibble() %>% 
  dplyr::mutate(cluster = 1:5) %>% 
  dplyr::relocate(cluster) %>% 
  knitr::kable()
```

Municípios do cluster 
```{r}
da_clustered %>%
  dplyr::inner_join(pnud, "code_muni") %>%
  dplyr::relocate(muni_nm, uf, .after = code_muni) %>% 
  dplyr::filter(cluster == 4) %>% 
  knitr::kable()
```

### Com internações e sem focos

```{r}
da_scaled <- da_kmedias %>%
  tibble::column_to_rownames("code_muni") %>%
  dplyr::select(-n_focos) %>% 
  scale()
set.seed(923)
km <- kmeans(da_scaled, centers = 5, nstart = 25)
da_clustered <- da_kmedias %>%
  dplyr::bind_cols(cluster = km$cluster)
```

Medidas dos centroides
```{r}
km$centers %>% 
  dplyr::as_tibble() %>% 
  dplyr::mutate(cluster = 1:5) %>% 
  dplyr::relocate(cluster) %>% 
  knitr::kable()
```

Municípios do cluster 
```{r}
da_clustered %>%
  dplyr::inner_join(pnud, "code_muni") %>%
  dplyr::relocate(muni_nm, uf, .after = code_muni) %>% 
  dplyr::filter(cluster == 4) %>% 
  knitr::kable()
```

### Sem internações e sem focos

```{r}
da_scaled <- da_kmedias %>%
  tibble::column_to_rownames("code_muni") %>%
  dplyr::select(-n_focos, -internacoes) %>% 
  scale()
set.seed(923)
km <- kmeans(da_scaled, centers = 5, nstart = 25)
da_clustered <- da_kmedias %>%
  dplyr::bind_cols(cluster = km$cluster)
```

Medidas dos centroides
```{r}
km$centers %>% 
  dplyr::as_tibble() %>% 
  dplyr::mutate(cluster = 1:5) %>% 
  dplyr::relocate(cluster) %>% 
  knitr::kable()
```

Municípios do cluster 
```{r}
da_clustered %>%
  dplyr::inner_join(pnud, "code_muni") %>%
  dplyr::relocate(muni_nm, uf, .after = code_muni) %>% 
  dplyr::filter(cluster == 3) %>% 
  knitr::kable()
```


